【裁判字號】    91,訴,3260
【裁判日期】    920625
【裁判案由】    營利事業所得稅
【裁判全文】
臺北高等行政法院判決                            九十一年度訴字第三二六○號
                              .
    原      告  德固企業股份有限公司
    代  表  人  甲○○
    訴訟代理人  丙○○
    被      告  財政部臺灣省北區國稅局
    代  表  人  林吉昌（局長）
    訴訟代理人  乙○
右當事人間因營利事業所得稅事件，原告不服財政部中華民國九十一年六月十七日台
財訴字第○九一○○一八三三六號訴願決定，提起行政訴訟，本院判決如左：
    主  文
原告之訴駁回。
訴訟費用由原告負擔。
    事  實
一、事實概要：原告民國八十五年度營利事業所得稅結算申報，原自行核算災害損失
    新台幣（下同）一六、一六六、四七六元，理賠收入一二、九三四、七六四元，
    結算申報災害損失三、二三二、七一二元。經被告初查以新光產物保險股份有限
    公司（下稱新光產物保險公司）實際理賠金額一六、一五七、四四二元應認列為
    其他收入，並認列損失一六、一六三、五五九元，則實際認列災害淨損失六、一
    一七元，計調增所得三、二二六、五九五元，核定原告短漏報所得額三、二二六
    、五九五元，逃漏營利事業所得稅八○七、九五○元，除補徵稅額八一四、七○
    四元外，並按所漏稅額八○七、九五○元處一倍之罰鍰八○七、九○○元（計至
    百元止）。原告不服，申經復查結果未獲變更，提起訴願亦遭決定駁回，遂提起
    行政訴訟。
二、兩造聲明：
  (一)原告聲明：訴願決定及原處分均撤銷。
  (二)被告聲明：駁回原告之訴。
三、兩造之爭點：原告於八十五年十二月十三日向新光產物保險公司申請理賠火災損
    失，於八十六年三月十五日獲賠之一六、一五七、四四二元應否列報為八十五年
    度之收入？
  (一)原告主張之理由：
    原告未於言詞辯論期日到場，依其準備期日到庭陳稱及所提訴狀略為：
    1.原告於八十五年十二月七日慘遭火災毀損，自行核算火災損失約為一六、一六
      六、四七六元，經保險公司派員勘查，初步估算，概略可獲賠一二、九三四、
      七六四元，原告遂於當年度申報營利事業所得稅時認列火災損失三、二三二、
      七一二元，原告依穩健原則及收付實現原則，暫估列可能賠償之金額，俟獲賠
      後依實際金額，再予調整，方不致帳載不實。原告依會計估計變動處理原則，
      將賠償收入大於估列數之差數三、二二二、六七八元，認列為八十六年之收入
      ，因八十六年三月十五日新光產物保險公司才撥款賠償，就收入認列時點而言
      ，此項會計處理並無錯誤，此亦為財務會計準則公報第八號：「會計變動及前
      期損益調整之處理原則。」所認同之原則。
    2.原告八十五年度及八十六年度營利事業所得稅均依規定於期限內申報，且八十
      六年度之營利事業所得稅亦經被告於八十六年七月二十七日核定在案。被告如
      認定原告申報之八十五年度收益科目有疑義，亦應於核定八十六年度時一併告
      知，以便原告調整，且被告於八十六年二月十三日以北區國稅北縣審字第八六
      ○七二七○○號函就原告火災損失准予備查時，亦未告知該火災損失之會計處
      理原則，及申報時應注意之事項。新光產物保險公司於八十六年三月十日才核
      定該火災賠償事宜，被告以原告八十五年度有漏報之情事於八十九年逕行處分
      ，已違反誠信原則、不利益變更禁止原則及司法院釋字第二七五號解釋意旨。
  (二)被告主張之理由：
    1.原告八十五年度營利事業所得稅結算申報，經被告以新光產物保險公司實際理
      賠金額一六、一五七、四四二元認列為其他收入，並認列損失一六、一六三、
      五五九元，則實際認列災害淨損失六、一一七元，計調增所得三、二二六、五
      九五元，另依所得稅法第一百十條規定，就短漏報所得額三、二二六、五九五
      元，處以所漏稅額八○七、九五○元一倍以下之罰鍰八○七、九○○元（計至
      百元止）。原告不服，申經復查結果以其八十五年十二月十三日向新光產物保
      險公司請求賠償之出險損失總額為一六、二一五、九三四元，八十五年度其他
      收入應認列應收理賠收入一六、二一五、九三四元，原查尚無不符，乃維持原
      核定。原告不服，經訴願決定以其於八十五年十二月十三日向新光產物保險公
      司為賠償之請求，經公宏公證有限公司（下稱公宏公司）證明，並提出報告於
      新光產物保險公司，依權責發生制，系爭理賠收入於該時點即屬確定應收之時
      ，而應行入帳。惟原告遲至八十六年度始將系爭理賠收入列帳，所訴核無足採
      ，予以駁回。
    2.查原告八十五年十二月十三日向新光產物保險公司請求賠償之出險損失總額為
      一六、二一五、九三四元，經公宏公司證明並提出報告於保險公司，有公宏公
      司賠償請求書、出險損失詳明表、公宏公司報告附案可稽，原告應於八十五年
      十二月十三日依所得稅法第二十二條第一項前段及行為時營利事業所得稅查核
      準則（下稱查核準則）第一百零二條第一款規定入帳，認列應收理賠收入一六
      、二一五、九三四元。原告主張暫估理賠收入一二、九三四、七六四元，以免
      帳面產生落差，且主張收入時點應為八十六年度乙節。既違反上開法條有關採
      權責發生制之規定，且因短估理賠收入造成帳面上更大之落差（八十五年申報
      災害損失三、二三二、七一二元，八十六年再申報其他收入三、二二二、六七
      八元），歪曲原告八十五、八十六年損益表之真實性，更違反穩健原則。
    3.原告既未誠實申報理賠收入，顯有過失，本件違章事證明確，依所得稅法第一
      百十條規定及司法院釋字第二七五號解釋意旨，原罰鍰處分，並無不合。另查
      原告八十六年度營利事業所得稅結算申報係委託會計師簽證申報，經被告依書
      面審查核定，並未經調帳查核，核定日期為八十八年七月二十七日非如原告所
      稱之八十六年七月二十七日核定；且查被告八十六年二月十三日北區國稅北縣
      審字第八六○七二七○○號函已告知依所得稅法及有關法令規定辦理，且原告
      僱用會計人員處理帳務，原告主張顯與事實不符。
    理  由
一、原告經合法通知未於言詞辯論期日到場，核無行政訴訟法第二百十八條準用民事
    訴訟法第三百八十六條所列各款情形，依被告之聲請，由其一造辯論而為判決，
    合先敘明。
二、按「會計基礎，凡屬公司組織者，應採用權責發生制。」「納稅義務人已依本法
    規定辦理結算申報，但對依本法規定應申報課稅之所得額有漏報或短報情事者，
    處以所漏稅額兩倍以下之罰鍰。」為所得稅法第二十二條第一項前段、第一百十
    條所明定。又「災害損失：一、凡遭受地震、風災、水災、火災、旱災、蟲災及
    戰禍等不可抗力之災害損失，受有保險賠償部分，不得列為費用或損失。」查核
    準則第一百零二條第一款亦有明文。
三、原告於八十五年十二月十三日向新光產物保險公司請求賠償火災損失一六、二一
    五、九三四元，經公宏公證有限公司（下稱公宏公司）證明並提出報告於新光產
    物保險公司，於八十六年三月十五日獲得理賠一六、一五七、四四二元之事實，
    有賠償請求書、出險損失詳明表、公宏公司報告書、火險賠款收據及支票等件影
    本在原處分卷可稽，並為原告所不爭執，堪認為真實。原告獲得理賠收入係於八
    十五年十二月十三日向新光產物保險公司請求，依權責發生制，當時即應入帳認
    列應收理賠收入，被告將該金額認列為其他收入，並無不合，原告主張應以實際
    收入之時入帳，於法無據。又原告本年度未將系爭理賠收入列帳，其未誠實申報
    ，難謂無過失，被告按其所漏稅額處一倍之罰鍰，並無違誤。另原告八十六年度
    營利事業所得稅結算申報係委託會計師簽證申報，經被告書面審查於八十八年七
    月二十七日核定，並非調帳查核，有八十六年度營利事業所得稅結算申報書及核
    定通知書影本可按，況被告八十六年二月十三日北區國稅北縣審字第八六○七二
    七○○號函准就原告火災損失備查時，已告知實際損失金額依所得稅法及有關法
    令規定辦理，並未違反誠信原則、不利益變更禁止原則及司法院釋字第二七五號
    解釋意旨，原告主張均無可採。從而原處分及訴願決定均無違誤，原告徒執前詞
    ，聲請撤銷，為無理由，應予駁回。
四、據上論結，本件原告之訴為無理由，依行政訴訟法第二百十八條、民事訴訟法第
    三百八十五第一項前段、行政訴訟法條第九十八條第三項前段，判決如主文。
中    華    民    國    九十二      年      六      月      二十五      日
                 臺 北 高 等 行 政 法 院   第 四 庭
                                審 判 長 法  官  鄭忠仁
                                         法  官  林育如
                                         法  官  楊莉莉
右為正本係照原本作成。
如不服本判決，應於送達後二十日內，向本院提出上訴狀並表明上訴理由，如於本判
決宣示後送達前提起上訴者，應於判決送達後二十日內補提上訴理由書（須按他造人
數附繕本）。
中    華    民    國    九十二      年      六      月      二十五      日
                                         書記官  王俊權


司法院資訊處製作；財團法人民間司法改革基金會備份。
